臺灣高等法院民事判決　　　　　　　　 96年度重上字第160號
上　訴　人　第一商業銀行股份有限公司
法定代理人　乙○○
訴訟代理人　葉大殷律師
　　　　　　黃世芳律師
複　代理人　葉光洲律師
被　上訴人　甲○○
訴訟代理人　傅文民律師
被　上訴人　丙○○
上列當事人間請求損害賠償事件，上訴人對於民國96年1月30日
臺灣士林地方法院95年度重訴字第317號第一審判決提起上訴，
本院於96年8月14日言詞辯論終結，判決如下：
    主  文
上訴駁回。
第二審訴訟費用由上訴人負擔。
    事實及理由
一、被上訴人丙○○經合法通知未於言詞辯論期日到場，核無民
    事訴訟法第386條各款所列情形，依上訴人之聲請，由其一
    造辯論而為判決。
二、本件上訴人主張：
(一)被上訴人甲○○為訴外人呂福來之繼承人。被上訴人丙○○
    前曾冒用呂福來之名義，於民國（下同）91年11月1日購買
    訴外人戊○○所有如原判決附表 (下簡稱附表)所示之土地
    及建物（下稱系爭房地），嗣於91年12月2日，丙○○再以
    呂福來之名義，以系爭房地設定抵押權為擔保，向上訴人分
    別借款新台幣（下同）500,000元及8,000,000元，用以代償
    戊○○與台中商業銀行之貸款，並以代買賣價金之支付。上
    訴人並於同日將8,500, 000元撥入呂福來設於該行之帳戶內
    。
(二)上開借款僅繳息至92年1月2日止，其後即未依約付息，迭經
    上訴人催討無著，上訴人即依法聲請拍賣系爭房地。然呂福
    來竟出面主張未向上訴人借款，該筆借款實係丙○○冒用渠
    之名義所為，並對上訴人提起債務人異議之訴，經判決上訴
    人敗訴確定，上訴人受有借款債權未能獲得清償之損害。上
    訴人自得依不當得利或侵權行為損害賠償之規定，請求被上
    訴人丙○○返還冒用呂福來名義所借款項。
(三)呂福來既未向戊○○購買系爭房地，然卻受登記為所有權人
    ，即為無法律上原因，而受有取得系爭房地所有權之利益，
    致被上訴人丙○○受有損害，被上訴人丙○○自得請求呂福
    來移轉登記系爭房地所有權。惟因呂福來於93年12月22日死
    亡，被上訴人甲○○為其繼承人，上訴人自得基於丙○○之
    債權人地位，代位向甲○○請求就系爭房地辦理繼承登記後
    ，並移轉登記予被上訴人丙○○等語。
(四)於原審起訴聲明：(1)被上訴人甲○○應將其被繼承人呂福來
    所有如附表所示之土地及建物為繼承登記後，辦理所有權移
    轉登記予被上訴人丙○○；(2)被上訴人丙○○應給付上訴人
    8,500,000元，及自91年12月2日起至清償日止，按週年利率
    5%計算之利息；(3)第二項聲明願供擔保請准宣告假執行。
(五)原審判決：『被告丙○○應給付原告新台幣8,500,000元及
    自民國91年12月2日起至清償日止，按週年利率5%計算之利
    息。原告其餘之訴駁回。本判決第一項於原告以新台幣2,84
    0,000元供擔保後，得假執行。』。上訴人對其敗訴部分提
    起上訴 (其餘部分未據不服)，並於本院上訴聲明：(1)原判
    決不利於上訴人部分廢棄；(2)上開廢棄部分，被上訴人甲○
    ○應將其繼承人呂福來所有如附表所示之土地及建物為繼承
    登記後，辦理所有權移轉登記予被上訴人丙○○。
三、被上訴人甲○○則以：
(一)系爭房地係由訴外人戊○○移轉登記予訴外人呂福來，而非
    由被上訴人丙○○移轉登記予呂福來，故即使呂福來取得系
    爭房地所有權，亦無因此致丙○○受損害之餘地。又縱其所
    為構成不當得利，亦屬不法原因之給付，依法不得請求返還
    。準此，上訴人主張被上訴人丙○○得依民法第179條規定
    向被上訴人甲○○請求將系爭房地所有權移轉登記返還利益
    ，自無理由等語置辯，於原審答辯聲明：駁回上訴人之訴。
    並於本院答辯聲明：上訴駁回。
(二)被上訴人丙○○則未到場，亦未提出書狀為任何聲明或陳述
    。
四、兩造所不爭執之事實（見96年4月10日準備程序筆錄，本院
    卷第35頁）：
(一)被上訴人丙○○冒呂福來之名義以買賣為原因，將系爭不動
    產權移轉登記給呂福來。
(二)被上訴人丙○○再冒呂福來之名義，以系爭房地向上訴人設
    定抵押，借款8,500,000元。
(三)呂福來並未給付系爭房地之買賣價金。
(四)被上訴人甲○○為呂福來之唯一繼承人。
五、本件依民事訴訟法第463條準用第270條之1第1項第3款規定
    協議簡化爭點，兩造同意簡化爭點如下（見本院同上筆錄
    ）：
(一)被上訴人丙○○有無與戊○○簽訂系爭房地之買賣契約？
(二)被上訴人丙○○就系爭房地對被上訴人甲○○有無不當得利
    返還請求權？
六、經查被上訴人丙○○冒被上訴人呂福來之名義與訴外人戊○
    ○就系爭房地訂立買賣契約，戊○○將系爭房地所有權移轉
    登記予被上訴人呂福來，被上訴人丙○○再冒被上訴人呂福
    來之名義，以系爭房地向上訴人設定抵押，借款8,500,000
    元，為兩造所不爭執之事實，已如前述，而該消費借貸契約
    名義上當事人為上訴人及被上訴人呂福來，然被上訴人呂福
    來既無締約之意，而係遭被上訴人丙○○冒名所為，並否認
    該借貸契約之效力，則該消費借貸契約自屬無效，是上訴人
    就該8,500,000元借款自無由依消費借貸契約請求呂福來清
    償，上訴人因此受有8,500,000元之損害，而此係被上訴人
    丙○○冒名借款所致，自屬故意背於善良風俗加損害於上訴
    人，亦為被上訴人丙○○之不當得利，故上訴人自得依侵權
    行為損害賠償請求權或不當得利返還請求權，請求被上訴人
    丙○○如數返還8,500,000元，此部份業經原審判決上訴人
    之請求有理由，被上訴人丙○○對此並未不服。
七、次按無法律上之原因而受利益，致他人受損害者，應返還其
    利益，民法第179條但書固定有明文，然一方受利益，與他
    方受損害間須具有直接因果關係始足當之。經查被上訴人丙
    ○○冒呂福來之名義與訴外人戊○○就系爭房地訂立買賣契
    約，戊○○將系爭房地所有權移轉登記予被上訴人呂福來，
    為兩造所不爭執之事實，已如前述，雖訴外人丁○○於另案
    被上訴人甲○○所提債務人異議之訴案件中以甲○○訴訟代
    理人之身份陳稱：「（系爭房屋）是我在住，因為我跟戊○
    ○有從事合資買賣，他偷賣另一棟房子，於是將系爭房屋讓
    渡給我，我有給100萬元給假呂福來就是丙○○，我之前不
    認識真的呂福來，我是後來才認識呂福來，我當初與戊○○
    約定我要貼他100萬元，因為戊○○說他有欠假呂福來錢，
    所以委託丙○○辦理此事，我把100萬元交給丙○○，後來
    發現房屋竟然過戶給呂福來，我有去告呂福來民事，因此結
    識呂福來‧‧‧」等語（見原法院93年度重訴字第290號卷
    二第54頁），此並經訴外人周世鈿於該案中證述屬實（見本
    院94年度重上字第539號卷第53頁至第55頁），至於訴外人
    戊○○，關於本件有無系爭買賣一事，戊○○究有無將系爭
    房地出售予丁○○，再出售予丙○○所假冒之呂福來，又或
    丙○○亦僅於未徵得戊○○之同意，即擅自與遭其冒名之呂
    福來訂立本件買賣契約，本有傳訊之以為進一步之釐清，惟
    因原審及本院一再傳訊戊○○均未能到庭而無從查明，惟經
    本院再傳訊另一證人丁○○，經其到庭結證稱：「 (法官問
    ：91年10月底有無與戊○○及周世鈿於德安百貨斜對面的咖
    啡廳？)有，除了我們參人之外，還有一位呂福來及另一位
    陌生人是呂福來的朋友，都沒有講話，也沒有同桌，只是在
    旁邊，共五人。當天我們談與戊○○跟周世鈿買賣中和一批
    房子的事情及南港重陽路316號12樓之一的房子。因為中和
    的房子是我跟戊○○、周世鈿、林原春四個人向建州投資股
    份有限公司承受的，而被戊○○私下全部轉讓給林原春，共
    有五十五戶，當天就是談善後戊○○賠償的問題，還有戊○
    ○有私下購買南港重陽路316號123樓之一房屋轉售給我，因
    為整個價金的問題，總價850萬元，要轉售給我，因為當時
    他私下賣中和的房子的損失，從那裡抵扣，我還要補貼100
    萬元給戊○○，當時叫我提壹佰萬給他價差，當天有提100
    萬元現金給戊○○，當場戊○○再將100萬元交給呂福來（
    以後才知到他本名叫丙○○）。」、「 (法官問：為何要交
    給呂福來？)可能是要他去辦房子過戶的事情。戊○○都委
    託呂福來辦理重陽路過戶的事情。」、「 (法官問：是否認
    識呂福來？)不認識。我跟戊○○買的，且與他很熟，所以
    都是交給他直接處理。」、「 (法官問：如何知道呂福來叫
    丙○○？)因為錢拿了之後，有開一張100萬元本票給我，這
    是事後戊○○補交給我。100萬元本票發票人是呂福來。後
    來沒有兌現，才到士林地院聲請本票裁定。因為聲請裁定，
    到地政調地籍，從基隆的山上找到平溪他家，知道他住院，
    並找到醫院，才知道真正的呂福來是我找的住院的呂福來，
    他才告訴我，我所稱的呂福來是叫丙○○，後來他出院才一
    起到第一銀行調閱身分證，他才指認是丙○○。」、「 (
    法官問：本件的呂福來就是丙○○？)91 年10月底跟我們碰
    面的呂福來確實是丙○○。」、」、「 (被上代問：證人與
    戊○○間買賣有無資料文件證明本件買賣事情，另交付100
    萬元，有無任何資料可以證明？)買賣的原因始末證據（庭
    呈買賣議價委託書及土地買賣契約書、切結書、支票5張原
    本及影本，士林地院93年票字第195號裁定及確定證明書、
    700萬元本票原本，核對影本與原本相符，原本閱後發還）
    。其內有提到重陽路抵扣的部分。700萬元的部分是計算中
    和為700萬元，100萬元本票也是一樣。」、「 (被上代問：
    所提裁定書與100萬元的關連為何？)這是同一筆，這是當時
    一百萬元的尾款，是後來由冒名呂福來之丙○○所開之100
    萬元本票。」、「 (法官問：後來重陽路的房子，有無過戶
    ？)沒有，我跟戊○○去找，但已經找不到丙○○，所以沒
    有辦過戶。且因為有些文件部分在冒名的呂福來那裡，因此
    戊○○過了沒多久就中風了。」、「 (法官問：為何沒有要
    廖添來辦理過戶？)我有努力，但後來被第一銀行聲請強制
    執行凍結，所以就沒辦法過戶。」等語，並庭呈買賣議價委
    託書及土地買賣契約書、切結書、支票5張原本及影本，士
    林地院93年票字第195號裁定及確定證明書、700萬元本票原
    本為證，核對影本與原本相符，(見本院卷第64、65頁)，復
    經本院調閱台灣士林地方法院93年度重訴字第290號、本院
    94年度重上字第539號民事歷審卷無訛，足證被上訴人丙○
    ○既未徵得呂福來之同意即擅以其名與第三人訂立買賣契約
    ，該買賣契約對呂福來即不生效力，不因戊○○是否果有出
    售系爭房地予呂福來之意而有不同。又呂福來雖未給付買賣
    價金，即取得系爭房地之所有權登記，為兩造所不爭執之事
    實，即呂福來固受有登記為系爭房地所有權人之利益，然被
    上訴人丙○○並未因此受有何損害，再觀諸原法院93年度重
    訴字第290號民事卷附上訴人所提出之往來交易明細表，被
    上訴人丙○○於91年12月2日冒呂福來之名向上訴人借款取
    得850萬元，其中7,697,364元係用以清償戊○○之貸款，縱
    該筆款項係用以給付上開買賣契約之價金，該筆款項既非被
    上訴人丙○○所給付，自非屬被上訴人丙○○所受之損害。
    又被上訴人丙○○就其冒呂福來之名向上訴人借款8,50
    0,000元部分，應依不當得利或侵權行為損害賠償，如數給
    付上訴人，已如前述，然其因此對上訴人所負之債務與呂福
    來受有系爭房地所有權登記之利益並無直接因果關係。故被
    上訴人丙○○對呂福來就系爭房地自無何不當得利返還請求
    權存在，被上訴人甲○○自亦未因此繼承該債務。
八、經審酌被上訴人丙○○違背第三人戊○○所託，擅自將系爭
    房地所有權移轉登記與第三人「呂福來」，復行使偽造之身
    分證件，假冒「呂福來」身分向上訴人辦理貸款，以詐取上
    訴人所交付之借款，並企圖推由第三人呂福來承擔償還上訴
    人借款等情，可知被上訴人丙○○自始即無買受系爭房地及
    支付任何價金之意，更無依約償還上訴人借款之意，絕不可
    能「向上訴人貸款850萬元用以支付買賣價金」，更不可能
    「已支付買賣價金第一、二次款共300萬元予出賣人戊○○
    」。故上訴人主張「系爭房地之買賣價金係由被上訴人丙○
    ○給付，卻未取得系爭房地之所有權登記，受有損害」云云
    ，不足採信。
九、另按「上訴人之夫，陸續以充當土匪所劫得之贓物交由被上
    訴人寄藏，自屬因不法之原因而為給付，依民法第180條第4
    款之規定，上訴人不得請求返還」；「為行使基於侵權行為
    之損害賠償請求權，有主張自己不法之情事時，例如擬用金
    錢力量，使考試院舉行之考試發生不正確之結果，而受他人
    詐欺者，是其為此不法之目的所支出之金錢，則應適用民法
    第180條第4款前段之規定，認為不得請求賠償」；「實施詐
    欺行為之詐術，非以欺罔為限，即利用人之錯誤使其為財物
    之交付亦屬之。被上訴人因上訴人冒名登記為所有人之錯誤
    ，致通知上訴人繳納其差額地價，而上訴人必須憑該地價收
    據，始能取得增配土地之所有權，顯在意圖取得非法利益而
    為給付，其給付之原因不法，依法自不得請求返還不當得利
    」 (最高法院著為20年上字第2129號、56年台上字第2232號
    、66年台上字第1092號判例)。如上所述，被上訴人丙○○
    係為行使偽造之身分證件，假冒「呂福來」身分向上訴人辦
    理貸款，以便詐取上訴人所交付之借款，同時推由第三人呂
    福來承擔償還上訴人借款，乃違背第三人戊○○所託，擅自
    將系爭房地所有權移轉登記與第三人呂福來等情，被上訴人
    丙○○將系爭房地所有權移轉登記與第三人呂福來，顯在意
    圖取得非法利益而為給付，其給付之原因不法，依法自不得
    請求返還不當得利。
十、再按債務人怠於行使其權利時，債權人因保全債權，得以自
    己之名義，行使其權利，民法第242條前段定有明文。次按
    受領人於受領時，知無法律上之原因或其後知之者，應將受
    領時所得之利益，或知無法律上之原因時所現存之利益，附
    加利息，一併償還；因回復原狀而應給付金錢者，自損害發
    生時起，加給利息，民法第182條第2項、第213條第2項分別
    規定甚明。上訴人固得依侵權行為損害賠償請求權或不當得
    利返還請求權，請求被上訴人丙○○返還其於91年12月2日
    冒呂福來之名向上訴人借貸之8,500,000元，故上訴人為被
    上訴人丙○○之債權人已堪認定，已如前述，然被上訴人丙
    ○○對呂福來並無請求移轉系爭房地所有權之不當得利返還
    請求權，亦如前述，揆諸上開規定，上訴人自無從代位被上
    訴人丙○○向呂福來之繼承人即被上訴人甲○○行使該不當
    得利返還請求權。
十一、綜上所述，上訴人固得依侵權行為損害賠償請求權或不當得
    利返還請求權，請求被上訴人丙○○返還其於91年12月2日
    冒呂福來之名向上訴人借貸之8,500,000元，惟被上訴人丙
    ○○對呂福來並無請求移轉系爭房地所有權之不當得利返還
    請求權，上訴人自無從代位被上訴人丙○○向呂福來之繼承
    人即被上訴人甲○○行使該不當得利返還請求權。從而，上
    訴人除請求被上訴人丙○○給付8,500,000元，並自受領時
    即91年12月2日起至清償日止，按週年利率5%計算之利息，
    為有理由，應予准許 (此部份業經原審判決上訴人勝訴，未
    據不服)外，其再請求被上訴人甲○○應將其繼承人呂福來
    所有如附表所示之土地及建物為繼承登記後，辦理所有權移
    轉登記予被上訴人丙○○，於法即有不合，應予駁回。原審
    就上訴人關於此部分之請求，為上訴人敗訴之判決，並無不
    合。上訴意旨指摘原判決此部份不當，求予廢棄改判，為無
    理由，應駁回其上訴。
十二、本件事證已臻明確，兩造其餘主張及舉證，核與判決結果無
    涉，毋庸一一審酌，併予敘明。
十三、據上論結，本件上訴為無理由，依民事訴訟法449條第1項、
    第78條、第463條、第385條第1項，判決如主文。
中　　華　　民　　國　　96　　年　　8 　　月　　28　　日
                    民事第五庭
                        審判長法  官  魏麗娟
                              法  官  陳博享
                              法  官  蔡芳齡
正本係照原本作成。
如不服本判決，應於收受送達後20日內向本院提出上訴書狀，其
未表明上訴理由者，應於提出上訴後20日內向本院補提理由書狀
（均須按他造當事人之人數附繕本）上訴時應提出委任律師或具
有律師資格之人之委任狀；委任有律師資格者，另應附具律師資
格證書及釋明委任人與受任人有民事訴訟法第466條之1第1項但
書或第2項（詳附註）所定關係之釋明文書影本。
中　　華　　民　　國　　96　　年　　8 　　月　　29　　日
　　　　　　　　　　　　　　　書記官  于  誠
附註：
民事訴訟法第466條之1（第1項、第2項）：
對於第二審判決上訴，上訴人應委任律師為訴訟代理人。但上訴
人或其他法定代理人具有律師資格者，不在此限。
上訴人之配偶、三親等內之血親、二親等內之姻親，或上訴人為
法人、中央或地方機關時，其所屬專任人員具有律師資格並經法
院認為適當者，亦得為第三審訴訟代理人。
